臺灣花蓮地方法院刑事判決　　　　　　100年度玉智易字第1號
公　訴　人　臺灣花蓮地方法院檢察署檢察官
被　　　告　杜信億
被　　　告　邢孝輔
上列被告因違反著作權法案件，經檢察官聲請簡易判決處刑（99
年度偵字第2830號），因本案有刑事訴訟法第 451條之1第4項但
書情形，本院改以通常程序進行，並判決如下：
    主  文
杜信億、邢孝輔均無罪。
    理  由
一、聲請簡易判決處刑意旨略以：被告杜信億以經營出租投幣式
    電腦伴唱機為業，被告邢孝輔則係址設在花蓮縣玉里鎮○○
    路 153號「醉嬡泡沫茶坊」之負責人。被告二人明知「蝴蝶
    雙飛」、「男人阿」、「一碗麵」、「阮的伊」、「世界第
    一名」、「美麗的對白」、「你的手哪會這呢冷」、「青春
    的肉體」、「甘拜下風」、「夜車」、「一口氣」、「被害
    者俱樂部」、「風塵女」、「牽手蓋同被」、「孤單小鹿」
    等15首歌曲（聲請簡易判決處刑書誤載為14首歌曲），均未
    取得著作財產權人即告訴人「美華影音科技股份有限公司」
    （下稱美華公司）之合法授權，不得擅自為公開演出之行為
    ，竟自民國98年4、5月間某日起至99年3月3日止，共同基於
    擅自以公開演出方法侵害他人著作財產權之犯意聯絡，由被
    告杜信億每月支付被告邢孝輔新臺幣（下同）1200元之代價
    ，將灌錄有上開歌曲音樂著作之電腦伴唱機 5臺、點歌目錄
    、遙控器等物，陳列在被告邢孝輔所經營之「醉嬡泡沫茶坊
    」店內，予不特定客人點選而公開演出，以此方法侵害告訴
    人之著作財產權。嗣於99年3月3日晚間10時45分許，告訴人
    派遣員工前往「醉嬡泡沫茶坊」蒐證，因而查悉上情。因認
    被告二人均涉犯著作權法第92條之擅自以公開演出方法侵害
    著作財產權罪嫌。
二、按犯罪事實應依證據認定之，無證據不得認定犯罪事實，又
    不能證明被告犯罪，應諭知無罪之判決，刑事訴訟法第 154
    條第2 項及第301條第1項分別定有明文。再按刑事訴訟法上
    所謂認定犯罪事實之證據，係指足以認定被告確有犯罪行為
    之積極證據而言，如未能發現相當證據或證據不足以證明，
    自不能以推測或擬制之方法，以為裁判基礎。又認定犯罪事
    實所憑之證據，雖不以直接證據為限，間接證據亦包括在內
    ，然而無論直接證據或間接證據，其為訴訟上之證明，須於
    通常一般之人均不致有所懷疑，而得確信其為真實之程度者
    ，始得據為有罪之認定，倘其證明尚未達到此一程度，而有
    合理之懷疑存在，無從使事實審法院得有罪之確信時，即應
    由法院為諭知被告無罪之判決。又認定犯罪事實應依證據，
    為刑事訴訟法所明定，故被告否認犯罪事實所持之辯解，縱
    屬不成立或不合理，仍非有積極證據足以證明其犯罪行為，
    不能遽為有罪之認定（最高法院30年上字第 482、1831號判
    例意旨參照）。
三、公訴人認被告二人涉犯著作權法第92條之擅自以公開演出方
    法侵害著作財產權罪之犯行，無非係以：（一）告訴代理人
    劉孟樵於警詢時之證述、告訴代理人黃宣霖於偵訊中之證述
    （聲請簡易判決處刑書誤載為告訴代理人黃宣霖於警詢時之
    證述）；（二）告訴人之營利事業登記證、著作財產權相關
    證明、蒐證照片21張、「醉嬡泡沫茶坊」營業登記為主要論
    據。訊據被告二人固均坦承，其等將灌錄有上開歌曲之電腦
    伴唱機 5臺、點歌目錄、遙控器等物，陳列在「醉嬡泡沫茶
    坊」店內，供不特定客人點選乙情，惟堅決否認有何犯著作
    權法第92條擅自以公開演出方法侵害著作財產權罪之犯行。
    被告杜信億辯稱：我收購中古點唱機時，每臺點唱機內有兩
    萬多首歌曲，我知道這些歌曲可能未經授權，所以我發函給
    唱片公司，但唱片公司都不說他們有哪些歌曲的著作財產權
    等語。至被告邢孝輔則辯稱：杜信億到我店內時，我有問歌
    曲有無取得合法授權，他告訴我合法，我才答應讓他寄放這
    些點唱機，我並不知道這些歌曲未經合法授權等語。
四、按被告以外之人於審判外之陳述，雖不符前4 條（即刑事訴
    訟法第159條之1至之4 ）之規定，而經當事人於審判程序同
    意作為證據，法院審酌該言詞陳述或書面陳述作成時之情況
    ，認為適當者，亦得為證據。當事人、代理人或辯護人於法
    院調查證據時，知有第159條第1項不得為證據之情形，而未
    於言詞辯論終結前聲明異議者，視為有前項之同意，刑事訴
    訟法第159條之5定有明文。經查，檢察官、被告二人於本院
    言詞辯論終結前，就本判決所引用下列各項屬於審判外陳述
    之證據，知有第159條第1項不得為證據之情形，均未聲明異
    議，且表示不爭執，經本院審酌該證據作成情況均無不適當
    之情形，是依上開規定，認得作為本案證據。
五、經查：
(一)按公開演出，指以演技、舞蹈、歌唱、彈奏樂器或其他方法
    向現場之公眾傳達著作內容。以擴音器或其他器材，將原播
    送之聲音或影像向公眾傳達者，亦屬之，著作權法第3條第1
    項第 9款定有明文。而著作權法第92條並未處罰預備犯、未
    遂犯，是以本條犯罪構成要件之該當，除須行為人於主觀上
    有犯罪故意之外，尚須客觀上確有行為人或第三人以「演技
    、舞蹈、歌唱、彈奏樂器或其他方法向現場之公眾傳達著作
    內容，或以擴音器或其他器材，將原播送之聲音或影像向公
    眾傳達」之行為，始得該當。易言之，著作權法第92條關於
    侵害他人著作財產權之刑事處罰規定，乃為實害犯，必有實
    際之侵害行為，而侵害他人之著作財產權，始構成該罪，是
    著作權法第92條之擅自以「公開演出」方法侵害他人著作財
    產權罪，苟行為人並未以「公開演出」方法向現場公眾傳達
    著作內容，即與擅自以「公開演出」方法侵害他人著作權罪
    之構成要件有間，自不能以該項罪責對行為人相繩。從而，
    倘若被告係以提供機器之方式作為行為態樣，若認為其有公
    開演出之行為，必須有消費者當場點歌且被查獲始構成上開
    罪責，反之，如未當場查獲有消費者在現場點播歌唱，充其
    量僅能證明被告之點唱機內有告訴人享有著作財產權之歌曲
    ，而被告「預備」犯公開演出之罪行而已，尚難遽認被告已
    有公開演出之犯罪行為。至告訴人之員工、告訴代理人或警
    員雖曾當場測試證明點歌機內有未經授權之歌曲，且拍攝點
    唱該等歌曲畫面之照片，惟此僅係基於蒐證之目的，而在現
    場點播該等音樂著作，應認點播時已事先取得告訴人之同意
    、授權，自難謂有何侵害告訴人之著作財產權之可言；且該
    等證據仍無從證明當時該店內確有其他顧客公開演唱未經授
    權之歌曲，亦未能證明被告將扣案之點歌機、點歌簿及遙控
    器置放店內後，曾有任何顧客公開演出未經授權歌曲之行為
    ；又倘蒐證人員點播歌曲行為可被視為被告之公開演出行為
    ，則蒐證人員之點播行為是否亦構成公開演出行為？又蒐證
    人員點播被告伴唱機內之歌曲後，始指摘被告有公開演出之
    行為，倘蒐證人員不予點播，則被告何來「公開演出」之行
    為。參以衡諸常情，電腦伴唱機內收錄之歌曲動輒數千首，
    而告訴人享有著作財產權之歌曲通常僅屬其中數首，所占比
    例不高，經點唱演出之機率更是微乎其微，足見該等歌曲是
    否業經公開演出，實非無疑，不得僅因被告在店內設置電腦
    伴唱機，且伴唱機內灌錄有未經授權之音樂著作，並現場有
    演唱器材，得供前往消費之不特定客人點唱，即遽以擬制、
    推認被告有未經授權而利用不知情之客人公開演出未經授權
    歌曲之事實。又被告無自證無罪之義務，縱告訴人確有蒐證
    困難之情事，然此屬舉證之問題，不得因蒐證、舉證之困難
    ，即反課以被告自證無罪之義務。況且未經授權之歌曲如確
    時不曾為客人點播而公開演出，被告亦無從就此不存在之事
    實加以舉證，故若因此即認定被告有罪，恐有違無罪推定原
    則及罪刑法定原則之精神（最高法院95年度臺上字第4046號
    、智慧財產法院98年度刑智上易字第 110號、98年度刑智上
    易字第130號、98年度刑智上易字第149號、99年度刑智上易
    字第 5號、99年度刑智上易字第29號、99年度刑智上易字第
    36號、99年度刑智上易字第74號、99年度刑智上易字第86號
    、99年度刑智上易字第87號、99年度刑智上易字第95號、99
    年度刑智上易字第 106號判決意旨、臺灣高等法院檢察署智
    慧財產分署100年度上聲議字第72號處分書意旨參照）。
(二)本案被告二人將上開電腦伴唱機 5臺、點歌目錄、遙控器等
    物，置放在「醉嬡泡沫茶坊」店內，供不特定客人點播歌唱
    ，而上開電腦伴唱機 5臺中，確有「蝴蝶雙飛」、「男人阿
    」、「一碗麵」、「阮的伊」、「世界第一名」、「美麗的
    對白」、「你的手哪會這呢冷」、「青春的肉體」、「甘拜
    下風」、「夜車」、「一口氣」、「被害者俱樂部」、「風
    塵女」、「牽手蓋同被」、「孤單小鹿」等15首歌曲，且上
    開音樂著作之著作財產權係屬告訴人所享有，有告訴人之營
    利事業登記證、專屬授權證明書、著作財產權讓與證明書、
    專屬授權書、音樂著作專屬授權合約書、讓與合約、買斷書
    、蒐證照片、點歌目錄影本、「醉嬡泡沫茶坊」營業登記、
    被告二人簽訂之合約書在卷可稽，應堪認定。
(三)惟查告訴人之營利事業登記證、專屬授權證明書、著作財產
    權讓與證明書、專屬授權書、音樂著作專屬授權合約書、讓
    與合約、買斷書、蒐證照片、點歌目錄影本、「醉嬡泡沫茶
    坊」營業登記、被告二人簽訂之合約書等證據，雖得證明被
    告二人將內有未經告訴人授權15首歌曲之電腦伴唱機、點歌
    目錄、遙控器，置放在「醉嬡泡沫茶坊」店內，供不特定客
    人點播歌唱，然均不能證明，客觀上確有被告二人或第三人
    以「公開演出」方法侵害告訴人著作財產權罪之行為，至多
    僅能證明點唱機內有告訴人享有著作財產權之歌曲，被告二
    人「預備」犯公開演出之罪行而已，職故，本院尚難僅憑上
    開證據，即認被告二人已有公開演出上開15首歌曲之行為。
    再者，告訴代理人劉孟樵於警詢時證述：99年3月3日，我們
    美華公司有派員前往「醉嬡泡沫茶坊」蒐證，確認電腦伴唱
    機 5臺內有未經本公司授權之歌曲等語（見警卷第1至3頁）
    。告訴代理人黃宣霖於偵訊中證述：99年 3月3日晚間9、10
    時許，我和同事有到「醉嬡泡沫茶坊」蒐證，我們點播未經
    本公司授權之歌曲，然後再錄影及拍照等語（見偵卷第17至
    19頁）。可知，本案之蒐證照片，乃告訴人之員工及告訴代
    理人基於蒐證目的，先公開演出上開15首歌曲，復拍攝所得
    ，然此係基於蒐證之目的，點播時已事先取得告訴人之同意
    、授權，故難謂被告二人有何侵害告訴人之著作財產權可言
    。況若認定蒐證人員點播歌曲行為，可視為被告二人未經授
    權之公開演出行為，則蒐證人員之點播歌曲行為，恐亦被認
    定為未經授權之公開演出行為。揆諸上開說明，本院尚無從
    認定被告二人確有公開演出上開15首歌曲之行為。
(四)綜上所述，本案僅依上開事證，不致使通常一般之人均無懷
    疑而得確信為真實之程度，是本院尚無從遽認被告二人有犯
    著作權法第92條擅自以公開演出方法侵害著作財產權罪之犯
    行。此外，復查無其他任何積極確切之事證足資證明被告二
    人確有聲請簡易判決處刑意旨所指之犯行，揆諸前開說明，
    其等犯罪自屬不能證明，均應為無罪之諭知。
據上論斷，應依刑事訴訟法第452條、第301條第1 項，判決如主
文。
本案經檢察官張立中到庭執行職務。
中    華    民    國    100    年    5    月    12    日
                  刑事第四庭    法  官  曹庭毓
以上正本證明與原本無異。
如不服本判決應於收受送達後10日內向本院提出上訴書狀，並應
敘述具體理由。其未敘述上訴理由者，應於上訴期間屆滿後20日
內向本院補提理由書(均須按他造當事人之人數附繕本)「切勿逕
送上級法院」。告訴人或被害人如對於本判決不服者，應具備理
由請求檢察官上訴，其上訴期間之計算係以檢察官收受判決正本
之日期為準。
中    華    民    國   100    年    5     月    12    日
                                書記官